臺灣高等法院民事判決　　　　　　　　 96年度重上字第187號
上　訴　人　德明技術學院
法定代理人　巳○○
訴訟代理人　周德壎律師
被上訴人　　誠儀實業有限公司
兼法定代理　宇○○
人
被上訴人　　Ｃ○○
　　　　　　　　　　　　之2號1樓
　　　　　　酉○○
　　　　　　　　　　　　之2號
　　　　　　申○○
　　　　　　　　　　　　之2號2樓
　　　　　　未○○
　　　　　　　　　　　　之2號5樓
　　　　　　戊○○
　　　　　　　　　　　　之3號4樓
　　　　　　乙○○
　　　　　　　　　　　　之3號4樓
　　　　　　宙○○
　　　　　　　　　　　　號
　　　　　　天○○
　　　　　　　　　　　　號5樓
　　　　　　亥○○
　　　　　　　　　　　　號3樓
　　　　　　玄○○
　　　　　　　　　　　　號
　　　　　　己○○○
　　　　　　　　　　　　17之3號
　　　　　　丙○○
　　　　　　地○○
　　　　　　黃○○
　　　　　　　　　　　　號
　　　　　　辛○○（原名：林光輝）
　　　　　　　　　　　　17之3號
　　　　　　庚○○
　　　　　　　　　　　　號3樓
　　　　　　Ａ○○
　　　　　　Ｂ○○
　　　　　　戌○○
　　　　　　　　　　　　之5號
　　　　　　丁○○
　　　　　　午○○
　　　　　　　　　　　　之1號2樓
　　　　　　甲○○
　　　　　　　　　　　　之4號5樓
共　　　同
訴訟代理人　楊建強律師
被上訴人　　辰○○
　　　　　　　　　　　　之4號
　　　　　　癸○○
　　　　　　　　　　　　之4號4樓
　　　　　　寅○○
　　　　　　　　　　　　之4號2樓
　　　　　　子○○
　　　　　　　　　　　　之4號3樓
　　　　　　卯○○
　　　　　　　　　　　　之4號3樓
　　　　　　壬○○
　　　　　　　　　　　　號
　　　　　　丑○○
上列當事人間請求拆屋還地等事件，上訴人對於中華民國95年12
月13日臺灣士林地方法院93年度重訴字第312號第一審判決提起
上訴，本院於96年9月5日言詞辯論終結，判決如下：
    主  文
上訴駁回。
第二審訴訟費用由上訴人負擔。
    事實及理由
一、被上訴人辰○○、癸○○、寅○○、子○○、卯○○、壬○
    ○、丑○○未於言詞辯論期日到場，核無民事訴訟法第386
    條所列各款情形，依上訴人聲請，由其一造辯論而為判決。
二、上訴人主張：上訴人與被上訴人誠儀實業有限公司（下簡稱
    誠儀公司），於民國85年11月27日簽訂協議書，約定由上訴
    人提供台北市○○區○○段1小段52-68、52-69、52-104、
    205-5地號土地與被上訴人誠儀公司合建，被上訴人誠儀公
    司則應負責促成同段52-50、52-70、52-72、52-75、52-85
    、52-87地號土地與上訴人提供之土地交換，另同段52-81號
    土地應有部分應賣予上訴人，被上訴人誠儀公司並同意於土
    地所有權完成交換及移轉登記後，始就上訴人提供土地進行
    合建，系爭協議書第6條並約定在地下室頂板完成時，被上
    訴人誠儀公司必須取得其他土地所有人同意換地之承諾書，
    否則應停止施工。上訴人曾於85年12月18日、86年7月29日
    、86年9月17日、87年9月16日催告被上訴人誠儀公司依約履
    行，惟被上訴人誠儀公司迄未履行約定，甚且由被上訴人宇
    ○○等人訴請上訴人協同申請使用執照，經原法院以87年度
    重訴字第409號判決駁回確定。92年11月28日上訴人再次以
    律師函催告被上訴人誠儀公司依系爭協議書完成土地交換及
    轉讓事項，該公司仍未履行，上訴人乃於93年4月6日發函通
    知被上訴人誠儀公司解除系爭協議書，並命其於文到2週內
    拆除房屋返還土地予上訴人，及給付占用期間依申報地價
    10%計算之損害賠償及法定遲延利息，該律師函於同年月12
    日送達被上訴人誠儀公司。查52-56、52-68、52-69、52-78
    、52-79、52-104、52-105、52-106、205-5號土地上之地上
    5層、地下1層建物（下稱系爭房屋）為公寓大廈管理條例之
    集合住宅，爰依民法第767條規定訴請該建物之專有部分所
    有權人即事實上處分權人將占用上訴人土地之建物拆除，專
    有部分之占有人自占用上訴人之土地遷出並返還予上訴人，
    共用部分所有權人即事實上處分權人將占用上訴人土地之建
    物拆除，共用部分之占有人自占用上訴人之土地遷出並返還
    予上訴人，又被上訴人無法律上原因占有系爭土地，自屬無
    權占有，且屬共同侵權行為，應連帶負責，併依民法第179
    條、第184條、第185條、第197條第2項請求95年1月2日民事
    聲明狀繕本送達最後被上訴人之日前2年之數額，被上訴人
    占用面積應以該建物地上各層及地下層專用及共用部分垂直
    投影到系爭土地面積之聯集計算，經計算占用系爭52-68、
    52-69、52-104、205-5地號土地面積分別為278.90、78.46
    、1.52、7.33平方公尺，共計367.21平方公尺，申報地價每
    平方公尺新台幣（以下同）2萬3200元，依年息10%計算，被
    上訴人應連帶賠償之數額為170萬3854元（計算式：
    23200x367.21x10 %x2= 0000000 ），至催告期滿後，每月
    賠償額為7萬0933元（計算式：23200x367.21x10%/12=70993
    ）。原審為上訴人全部敗訴之判決。上訴人不服提起上訴，
    其上訴聲明為：(1)原判決廢棄。(2)原判決附件5所列被上訴
    人應將坐落於台北市○○區○○段1小段52-68、52-69、52-
    104、205-5地號土地上，如原判決附件5占用位置及附圖1-1
    至1-6所示之建物拆除。(3)原判決附件6所列被上訴人應自台
    北市○○區○○段1小段52-68、52-69、52-104、205-5地號
    土地，如判決附件6占用位置及附圖1-1至1-6所示土地遷出
    ，並返還土地於上訴人。(4)原判決附件7所列被上訴人應將
    坐落於台北市○○區○○段1小段52-68、52-69、52-104、
    205-5地號土地上，如附件6占用位置及附圖1-1至1-6所示之
    建物拆除。(5)原判決附件8所列被上訴人應自台北市○○區
    ○○段1小段52-68、52-69、52-104、205-5地號土地，如原
    判決附件8占用位置及附圖1-1至1-6所示土地遷出，並返還
    土地於上訴人。(6)原判決附表4所列被上訴人應連帶給付上
    訴人170萬3854元，及自95年1月2日聲明狀送達翌日起至清
    償日止，按年息5%計算之利息。(7)原判決附表4所列被上訴
    人應自95年1月2日聲明狀送達翌日起至前揭聲明(2)及(4)所示
    土地返還之日止，按月連帶給付上訴人7萬0993元。(8)前開
    (6)、(7)部分，願供擔保請准宣告假執行。
三、被上訴人則以：上訴人與被上訴人誠儀公司於84年間即已達
    成合建協議，內容為：共同委託被上訴人誠儀公司配合興
    建。所有建造費用由該公司負責，學校不支建造費。合
    建後與被上訴人誠儀公司依6:4分配，學校分得648.5平方公
    尺。合建完工後，依申領建照草圖優先選編號4B、4C、2D
    、3D 、4D、5D等6戶，作為交換占有戶土地及產權，若有占
    有戶不願意時，餘屋由學校改為教師宿舍。上訴人並於84年
    8月29日以（84）總字第0191號函將合建契約報請教育部核
    准，經教育部於84年10月12日以台（84）技字第049688號函
    回覆上訴人同意合建案。嗣上訴人出具土地使用同意書，與
    其他20位起造人共同申請85年建字第264號及86年建字第111
    號建造執照，並在申領建照各層平面圖上用印，確認其應分
    得編號為2D、3C、4B、4C、4D、5D之6戶。故上訴人於申請
    建照、興建房屋，即知本建案各地主間互有越界建築之情形
    。系爭建物於86年間即全部完工，被上訴人誠議公司並無任
    何違約事實。惟使用執照因上訴人拒絕用印，無法請領使用
    。上訴人於93年4月6日發文解除契約依法不合。且上訴人提
    供土地自為起造人與被上訴人誠儀公司合建分得房屋，應屬
    承攬性質，而系爭房屋已完工有多數住戶使用，並無瑕疵重
    大致不能達使用之情形，依民法第495條2項規定及最高法院
    78年台上字第58號判例，上訴人不得解除契約。至上訴人所
    提85年11月27日協議書，被上訴人誠儀公司所保有者，並無
    上訴人所指之第6條「地下室頂板完成時，乙方（即被上訴
    人誠儀公司）必須取得其他土地所有人同意換地之承諾書，
    否則應停止施工。」約定，該協議書應非真正，且該協議書
    並未經上訴人董事會決議通過，亦未送請教育部核准，應屬
    無效。再者，上訴人所提供合建之4筆土地，其形狀均不規
    則，有2筆未臨接道路，且均為其他地主之土地所包圍，不
    但無法單獨建造房屋，亦難有其他經濟用途。況合建房屋已
    全部完工，被上訴人Ｃ○○等多人進住，上訴人要求拆屋還
    地，將使被上訴人Ｃ○○等人流離失所，上訴人顯屬權利濫
    用。又被上訴人等對上訴人既無債務，亦無明示約定或法律
    規定負連帶責任，上訴人請求被上訴人連帶給付，亦嫌無據
    等語，資為抗辯。其答辯聲明：(1)上訴駁回。(2)如受不利判
    決，願供擔保請准宣告免為假執行。
四、查坐落台北市○○區○○段1小段52-68、52-69、52-104、
    205-5地號等4筆土地為上訴人所有，同段52-56地號土地原
    為訴外人洪上安（已歿）所有，52-78地號土地為被上訴人
    己○○○所有，52-79地號土地原為訴外人鄭如容所有，後
    於87年6月18日售予被上訴人宇○○所有，52-105、52-106
    地號土地為被上訴人宙○○、玄○○、黃○○共有，應有部
    分各3分之1。嗣上訴人與被上訴人玄○○、己○○○、丙○
    ○、地○○、黃○○、林光輝、宇○○、子○○、卯○○、
    庚○○、林月、壬○○、癸○○、Ａ○○、寅○○、丑○
    ○、Ｂ○○、戌○○、酉○○及訴外人洪上安等21人，共任
    起造人，於85年9月4日取得台北市政府工務局85建字第264
    號建造執照、86年3月21日取得台北市政府工務局86建字111
    號建造執照，在前開9筆土地（即台北市○○區○○段1小段
    52-56、52-68、52-69、52-78、52-79、52-104、52-105、
    52-106、205-5地號）上興建地上5層、地下1層房屋，現已
    竣工，尚未取得使用執照，建物位置及面積如台北市中山地
    政事務所94年6月13日94內湖土字第375號複丈成果圖所示（
    見原審卷二第271頁），門牌號碼為台北市○○區○○路1段
    91巷92弄21號至21-4號1至5樓。依申領建造執照各層平面圖
    所示，系爭房屋編號4B、4C、2D、3D、4D、5D等6戶房屋係
    分配予上訴人。又訴外人洪上安已於92年2月17日死亡，被
    上訴人辰○○、癸○○、寅○○、子○○、卯○○、壬○○
    、丑○○為其繼承人。上開各情為兩造所不爭執，並有土地
    登記謄本、建造執照、建造執照設計申請書、申領建照各層
    平面圖、土地複丈成果圖戶籍謄本（見原審卷一第50至53頁
    、卷二第39至43、51、53、55、97、98、204、205、271頁
    、卷四第37至45、76至91頁）在卷可稽，應堪信實。
五、上訴人主張其與被上訴人誠儀公司簽訂協議書，約定由上訴
    人提供系爭52-68等4筆土地與誠儀公司合建，誠儀公司則負
    擔全數之建造費用，惟因上訴人自始即以交換土地，取得完
    整校地為目的，故約定誠儀公司須負責取得鄰地之土地所有
    權人同意換地之承諾書，詎誠儀公司未依約定行事，上訴人
    乃於93年4月6日發函解除系爭協議書，協議既經解除，被上
    訴人等就系爭土地即無占有權源云云。被上訴人就收受前開
    解除契約通知乙節固不爭執，惟否認被上訴人誠儀公司有何
    違約情事，並以前詞置辯。茲查：
(一)上訴人與被上訴人誠儀公司於85年11月27日簽訂協議書，約定
  ：「(一)甲方（即上訴人）同意提供座落台北市○○區○○段1
  小段地號52-68、52-69、52-104、205-5地號等4筆土地與乙方
  （即誠儀公司）合建。(二)乙方應負責促成座落台北市○○區○
  ○段1小段地號52-50、52-70、52-72、52-75、52-85、52-87
  地號等土地所有人與甲方前項提供之土地交換，另52-81地號
  土地之持份應賣予甲方。(三)乙方同意於完成第2項之義務且甲
  方與其他全部土地所有人將土地產權移轉無誤後，始就原甲方
  提供之土地進行合建事宜。…(六)地下室頂板完成時，乙方必須
  取得其他土地所有人同意換地之承諾書，否則應停止施工。」
  （見原審卷第16頁）被上訴人雖謂前開協議書第(六)項之記載不
  實，並另提出未載有該項約定之協議書乙份為憑（見原審卷二
  第105頁），然被上訴人所提協議書並無上訴人之印文，反觀
  上訴人所提協議書則有上訴人及誠儀公司大小章印文（見原審
  卷一第16頁），誠儀公司復不爭執該印文之真正，亦未舉證證
  明其印文有遭盜用情事，則協議書內容自應以上訴人所提者為
  準。而依上開協議書記載，可知上訴人與誠儀公司確有合建及
  換地之約定。誠儀公司雖謂該協議書未經上訴人報請教育部核
  准，依私立學校法第61條規定應屬無效云云。惟私立學校法第
  61條規定乃教育主管機關對私立學校財產之行政監督，與私立
  學校所為私法行為是否有效與否之判斷無涉，誠儀公司執此為
  辯，容有誤會。
(二)次查，上訴人所擬交換土地計劃記載：「壹、換地緣由：（下
  略）二、因應學校未來發展，增闢學生活動空間，是本校的中
  長程計劃。目前校地有14筆土地零星分布於民宅之間，若無換
  地計劃，將成閒置之地無法充分開發利用，實為資源的一大浪
  費。貳：解決辦法一、將座落於台北市○○區○○段1小段52-
  68、52-69、205-2等3筆土地共599㎡校產私有地分割出427㎡
  與毗鄰民眾私有地52-72、52-75、52-81、52-85、52-87等值
  等面積交換後規畫合建公寓，提供占有戶（早期向國有林地占
  有，取得合法產權）共5戶民宅交換。二、將5戶產權取得後連
  同原有校地18筆整平，形成完整地面可作多用途開發。（下略
  ）」「三、效益評估：一、增加土地面積：本校位於內湖都市
  區域，土地昂貴，取得不易，惟有向空中發展（蓋房子、換土
  地），是增加校地面積的唯一方式。此案可增校地2951㎡。…
  三、進可攻、退可守：此案進行順利，將可在這塊土地上配合
  中長程計劃興建學生體能活動場或館舍。若有少數居民不換，
  亦可將合建分得之公寓，提供作教師宿舍，不僅增加樓地板面
  積，亦可延聘優秀師資到校任教（解決住的問題）。（下略）
  」（見原審卷二第130、131頁）足見上訴人與誠儀公司洽談換
  地時，確有同意若交換土地不成，則改以分得部分合建之公寓
  作為取代方案。而上訴人第10屆董事會第9次會議亦通過：「
  擬提出座落於台北市○○區○○段1小段52-68、52-69、205-2
  等三筆土地計599㎡校產私有地，擬從中分割427㎡與毗鄰之私
  有地地號52-72、52-75、52-81、52-85、52-87等值等面積交
  換，並規畫興建公寓作為交換佔有戶之產權與教師宿舍，俾利
  達成本校未來中長程發展目標。」之提案（見原審卷二第142
  頁），核其內容與上開土地交換計畫所載相同。且上訴人以84
  年8月29日（84）德總字第0191號函呈報教育部，亦清楚載明
  ：「主旨：本文座落於台北市○○區○○段1小段地號52- 68
  、52-69、205-2等3筆土地計599㎡校產私有地，擬從中分割
  427㎡與毗鄰之私有地地號52-72、52-75、52-81、52-85、52-
  87等值等面積交換，並規畫興建公寓作為交換佔有戶之產權與
  作教師宿舍（下略）。」「說明：二、學校提供52-68、52-69
  、205-5部分土地共427㎡與鄰地52-56、52-78、52-79、52-70
  、52-50合併興建總面積為770㎡的公寓，作為與占有戶交換土
  地與產權之用。（下略）三、合建公寓用來交換土地，擴增校
  地面積之計畫已洽談多年，最近才彼此達成共識，同意交換方
  式：(一)共同委託誠儀實業有限公司配合興建。(二)所有建造費用
  由該公司負責，學校不支建造費。(三)合建後與誠儀公司依6:4
  分配，學校可分得648.5㎡。(四)合建完工後，依申領建照草圖
  ，優先選編號為4B、4C、2D、3D、4D、5D之6戶，作為交換占
  有戶土地及產權。若有占有戶不願意時餘屋由學校改為教師宿
  舍（下略）」（見原審卷二第127、128頁）顯見被上訴人辯稱
  上訴人同意若換地不成，則由其分得合建公寓編號4B、4C、2D
  、3D、4D、5D之6戶等語非虛，應堪信實。
(三)又系爭合建公寓85年9月4日85建字第264號及86年3月21日86建
  字第111號建造執照，上訴人均就其所分得之4B、4C、2D、3D
  、4D、5D之6戶列名起造人，有建造執照及建造執照申請書可
  稽（見原審卷四第37至47頁）。益徵上訴人係提供土地作為合
  建之報酬，並以所分得之公寓作為與鄰地土地所有人交換土地
  之對價，但若換地未果，則仍由上訴人取得其原定取得之6戶
  公寓。
(四)上訴人雖執協議書第(六)項約定，主張誠儀公司須負責完成土地
  之交換云云。查系爭協議書第(六)項固約定「地下室頂板完成時
  ，乙方必須取得其他土地所有人同意換地之承諾書，否則應停
  止施工。」，然觀其文義，誠儀公司雖應於地下室頂板完成時
  負責取得其他土地所有人同意換地之承諾書，惟其未依限取得
  之法律效果應為停止施工，縱有違約，亦僅為損害賠償之請求
  問題，尚難認上訴人得逕予解除系爭合建契約。
(五)次按土地所有權人提供土地由建築商出資合作建屋，其契約之
  性質如何，固應依契約內容而定，不能一概而論。惟若契約訂
  明各就分得房屋以自己名義領取建造執照，就地主分得部分而
  言，認該房屋之原始所有人為地主，地主與建築商就此部分之
  關係為承攬契約。最高法院76年度台上字第1273號、72年度台
  上字第4883號均同此見解，可資參照。又依民法第494條但書
  規定及最高法院83年台上字第3265號判例意旨，除建築物之瑕
  疵已足影響建築物之結構或安全外，定作人不得解除建築物之
  承攬契約。參諸前述，上訴人就其分得之6戶公寓均以自己名
  義為起造人領取建造執照，揆諸前揭說明，上訴人與誠儀公司
  就此部分應屬承攬關係。系爭建物早已完工，其未能取得使用
  執照，係因上訴人拒不用印所致，此迭經被上訴人陳明在卷，
  復為上訴人所不爭執，顯不可歸責於誠儀公司。而上訴人並未
  主張系爭建物有何影響結構安全之重大瑕疵，依其契約性質，
  上訴人自不得解除系爭合建契約。故上訴人於93年4月6日發函
  解除系爭合建契約，即難謂合法。
(六)綜上，上訴人主張其解除系爭合建契約既不合法，被上訴人誠
  儀公司於系爭土地興建系爭公寓暨取得部分建物之所有權，其
  餘被上訴人則依渠等與被上訴人誠儀公司之合建契約分別取得
  所受分配建物之所有權，或向誠儀公司購買建物，而遷入居住
  占有使用系爭土地，均非無權占有，亦無不當得利或侵權行為
  可言。
六、從而，上訴人依民法767條規定請求拆屋還地，並依民法第
    179條、第184條、第185條、第197條第2項請求不當得利及
    相當租金之損害賠償，洵屬無據，不應准許。其假執行之聲
    請亦失所附麗，應併予駁回。原審為上訴人敗訴之判決，及
    駁回其假執行之聲請，並無違誤。上訴意旨指摘原判決不當
    ，求予廢棄改判，為無理由，應予駁回。
七、據上論結，本件上訴為無理由，依民事訴訟法第449條第1項
    、第463條、第385條第1項前段、第78條，判決如主文。
中　　華　　民　　國　　96　　年　　9 　　月　　19　　日
                    民事第一庭
                        審判長法　官  張耀彩
                              法　官  林金吾
                              法　官  盧彥如
正本係照原本作成。
如不服本判決，應於收受送達後20日內向本院提出上訴書狀，其
未表明上訴理由者，應於提出上訴後20日內向本院補提理由書狀
（均須按他造當事人之人數附繕本）上訴時應提出委任律師或具
有律師資格之人之委任狀；委任有律師資格者，另應附具律師資
格證書及釋明委任人與受任人有民事訴訟法第466條之1第1項但
書或第2項（詳附註）所定關係之釋明文書影本。
中　　華　　民　　國　　96　　年　　9 　　月　　20　　日
　　　　　　　　　　　        書記官  鄭兆璋
附註：
民事訴訟法第466條之1（第1項、第2項）：
對於第二審判決上訴，上訴人應委任律師為訴訟代理人。但上訴
人或其他法定代理人具有律師資格者，不在此限。
上訴人之配偶、三親等內之血親、二親等內之姻親，或上訴人為
法人、中央或地方機關時，其所屬專任人員具有律師資格並經法
院認為適當者，亦得為第三審訴訟代理人。
